【裁判字號】    96,訴,3304
【裁判日期】    970320
【裁判案由】    商標異議
【裁判全文】
臺北高等行政法院判決
                                     96年度訴字第03304號
                              .
原      告  名佳美股份有限公司
代  表  人  甲○○（董事長）
         送達代收人  乙○○
被      告  經濟部智慧財產局
代  表  人  王美花（局長）
訴訟代理人  丁○○
參  加  人  元寧貿易有限公司
代  表  人  丙○○（董事）
上列當事人間因商標異議事件，原告不服經濟部中華民國96年08
月20日經訴字第09606072690號訴願決定，提起行政訴訟，並經
本院裁定命參加人獨立參加本件被告之訴訟。本院判決如下：
    主  文
原告之訴駁回。
訴訟費用由原告負擔。
    事  實
一、事實概要：原告於民國（以下同）96年04月15日以「丘比鴨
    Q DUCK FAMILY及圖」商標，指定使用於商標法施行細則第1
    3條所定商品及服務分類表第20類之「枕頭、睡袋、座墊」
    等商品，向被告申請註冊，經被告審查准列為註冊第000000
    0號商標。嗣參加人以該註冊商標有違商標法第23條第1項第
    12、13款之規定，對之提起異議。案經被告審查，於96年05
    月28日以中台異字第950245號商標異議審定書為「第000000
    0號『丘比鴨Q DUCK FAMILY及圖』商標之註冊應予撤銷」之
    處分。原告不服，提起訴願，經訴願決定駁回，原告猶未甘
    服，遂向本院提起行政訴訟。本院因認本件訴訟之結果，參
    加人之權利或法律上利益將受損害，乃依行政訴訟法第42條
    第1項規定，依職權裁定命參加人獨立參加本件被告之訴訟
    。
二、兩造聲明：
  (一)原告經合法通知未於言詞辯論期日到場，依其起訴狀所載聲
    明如下：
  1.原處分及訴願決定均撤銷。
  2.訴訟費用由被告負擔。
  (二)被告聲明：
  1.駁回原告之訴。
  2.訴訟費用由原告負擔。
三、兩造之主張：
甲、原告主張：
  (一)按商標「相同或近似於他人同一或類似商品或服務之註冊商
    標或申請在先之商標，有致相關消費者混淆誤認之虞者」，
    不得註冊，固為現行商標法第23條第1 項第13款所明定，惟
    其適用必以兩商標相同或構成近似並有致相關消費者混淆誤
    認之虞為限。
  (二)系爭商標應無商標法第23條第1項第13、12款規定之適用：
  1.按「商標近似之意義係指二商標予人之整體印象有其相近之
    處，若其標示在相同或類似的商品/ 服務上時，具有普通知
    識經驗之消費者，於購買時施以普通之注意，可能會有所混
    淆而誤認二商品/ 服務來自同一來源或誤認不同來源之間有
    所關聯。」「判斷商標近似，應以商標圖樣整體為觀察。」
    分別為被告公告之「混淆誤認之虞」審查基準5.2.1 及5.2.
    3 所載。
  2.系爭商標應無商標法第23條第1項第13款規定之適用：
    (1)據以異議商標之一為未經註冊的中文「丘比」2字，然此2
      字參加人在使用上並不固定，各種字體、型態都有，且往
      往與其他文字、圖形設計混雜，予消費者的印象是不固定
      的，無法形成一個統一的印象，因此也就無法形成一個固
      定的商品來源的印象。是以，系爭「丘比鴨」商標也就無
      致相關消費者有所混淆而誤認。即或使用統一固定的「丘
      比」字體商標也難謂與系爭商標近似，因系爭商標予人印
      象獨特，且給人的印象觀念就是一種鴨子，名叫「丘比鴨
      」，與沒有意義的「丘比」純文字的確有別，極易分辨，
      無致消費者混淆誤認之虞。
    (2)系爭商標為原告首創使用的商標，是一個整體，豈會是只
      有字首「丘比」部分當然會成為圖樣整體予人寓目觀感最
      為搶眼深刻的部分?參加人係故意只挑前2個字來比對，以
      誤導被告的審查，實不可取。無論兩造商標隔離異時異地
      觀察，或是併置細細比較，從「判斷商標近似，應以商標
      圖樣整體為觀察」之基準來看，兩造商標各具特色，其外
      觀予消費者的整體印象及所欲表達之概念都有極大的差異
      ，實無致消費者產生混同誤認之虞。被告於同一商標其他
      商品類別原已有多件為不近似之認定，何以本案遽認為近
      似，實令人費解。
    (3)系爭商標除有中文「丘比鴨」、外文「Q DUCK FAMILY」
      外，復有一「嘟嘴鴨趴在地上，扁嘴朝左，頭大身胖，粗
      肥頸項繫一領結，似睡非睡」之圖形，極其逗趣可愛。以
      上組合成的系爭商標圖樣非常獨特，予消費者深刻的印象
      。又據以異議註冊第0000000 號「元寧貿易有限公司設計
      圖」商標為附圖形之獨特設計，系爭商標亦是獨特，消費
      者對二者皆印象深刻，兩造商標各擁一片天，應不會有使
      人產生混同誤認之虞。
    (4)綜上所述，系爭商標既不近似於據以異議之商標，故應無
      商標法第23條第1 項第13款規定之適用，也當無同條第12
      款規定之適用。
  (三)原告對於兩造商標之不構成近似，要再強調的是：
  1.「丘比」2 字並不能說是系爭商標的主要部分，因主要部分
    應係指「商標圖樣中可分離、可獨立審查的部分」。系爭商
    標圖樣是「丘比鴨」，其中文字不能分離，且不是「丘比」
    ，更非據以異議商標圖樣，極易分辨，所以不會有同一家公
    司同一系列商標之聯想。兩造商標之差異、不構成近似，係
    整體造型的差異，而非加註一「鴨」字如此簡單，參加人的
    認定顯不符審查實務基準。
  2.參加人謂其據以異議商標緣自「CUPID 」、「KEWPIE」，惟
    檢視其證據，多是玩偶，似是一個孩童、一個有對翅膀的小
    天使，其予消費者的印象實與系爭商標差距非常大，豈會有
    所混淆而誤認二商品來自同一來源。鴨子固有翅膀，但實際
    上，牠只能騰空跳躍數步而已，與想像中有翅膀的天使所表
    彰之觀念實在無相通之處，並無同一家公司同一系列商標之
    聯想的可能。
  3.據以異議商標之文字本無特殊意義，在文字兩邊加上天使翅
    膀設計後，並非如參加人所稱「在不礙於主體之細微處增加
    設計」，而係非常明顯的翅膀圖形，這樣反而稀釋了消費者
    心中「丘比」2字之印象比重，該據以異議商標名稱不稱「
    丘比及圖」，而取名「元寧貿易有限公司設計圖」，亦是基
    於這個原因。是以，兩造商標差異更巨，並不構成近似，實
    極為顯然。
  4.系爭商標並非隨意擷取他人商標再加一個字，而是整體設計
    的一個中、英文及圖形的組合；而且據以異議商標「丘比」
    並未註冊，參加人註冊的是該第0000000號「元寧貿易有限
    公司設計圖」商標，惟後者一直都被視為一個圖形，而非「
    丘比」+「圖形」之聯合式商標。系爭商標絕非仿襲自參加
    人商標，而是自行設計創用，參加人之指控並非事實。
  5.系爭商標為原告首創使用，取中文漢字任意組合，外加英文
    及逗趣可愛之嘟嘴鴨圖形聯合而成一識別性極強之商標，具
    十足之原創性，非一般固有中文名詞及普通造形之動物圖形
    可比。系爭商標既經獨特創意設計，參加人對原告之獨特設
    計未有過爭執，系爭商標非出自仿襲，實為顯然之事。
  6.系爭商標既經獨特刻意設計，參加人亦不爭執，就足以證明
    原告無攀附之意。原告苦心設計系爭商標，絕非出自仿襲，
    如何又稱「原告就此部分又無法提出任何說明，系爭商標之
    註冊申請顯非出於善意」，故系爭商標非出自仿襲。
  (四)原處分認為兩造商標均有相同的「丘比」2 字，惟參加人註
    冊時並未認定其商標圖樣上有「丘比」2 字，而只是一個圖
    形罷了。參加人無論申請註冊或實際使用該據以異議商標從
    來都是以一個圖形看待，「丘比」2 中文字作為其營利事業
    名稱之用途大過於商標之意義，「丘比」2 字作為商標，僅
    是異議本案時延伸演繹而來，被告不該如此直接認定其為一
    單獨存在之商標。是以，被告以系爭商標有商標法第23條第
    1 項第13款規定之適用並無依據，參加人所提系爭商標另有
    商標法第23條第1 項第12款規定之適用，當然也無依據。
  (五)綜上所述，系爭商標應無商標法第23條第1項第12、13款規
    定之適用，原處分及訴願決定實有違誤，謹請 鈞院明鑒，
    判決如訴之聲明，以維原告合法權益，並符法制。
乙、被告主張：
  (一)查系爭商標圖樣係由中文「丘比鴨」、外文「Q DUCK FAMIL
    Y 」及鴨圖三主要部分組成，其中中文「丘比鴨」與參加人
    據以異議之註冊第0000000 號「元寧貿易有限公司設計圖」
    商標圖樣相較，二者予人寓目印象深刻均有相同之「丘比」
    2字，於異時異地隔離觀察，外觀及觀念極相彷彿，以具有
    普通知識經驗之消費者，於購買時施以普通之注意，可能會
    有所混淆而誤認二者來自同一來源或雖不相同但有關聯之來
    源，應屬構成近似之商標。
  (二)查系爭商標指定使用之「枕頭；睡袋；坐墊；靠墊」或「扇
    子」或「鏡子；鏡框」或「衣物收納架」等商品，與據以異
    議商標指定使用之「枕頭」、「扇子」、「鏡子」、「衣架
    」等商品，二者於功能、產製者、銷售場所等因素上具有共
    同或關聯之處，如標示相同或近似的商標，依一般社會通念
    及市場交易情形，易使消費者誤認其為來自相同或雖不相同
    但有關聯之來源，應屬同一或類似之商品。
  (三)本件綜合兩造商標圖樣近似及商品類似之程度等因素加以判
    斷，一般消費者極有可能誤認二商標之商品為同一來源，或
    者誤認二商標之使用人間存在關係企業、授權關係、加盟關
    係或其他類似關係，而產生混淆誤認情事，應有商標法第23
    條第1 項第13款規定之適用。
  (四)綜上論述，被告原處分洵無違誤，敬請駁回原告之訴。
丙、參加人經合法通知未於言詞辯論期日到場，亦未提出任何書
    狀為主張。
    理  由
甲、程序方面：
一、本件被告之代表人原為蔡練生，自96年12月3 日起變更為王
    美花，有行政院令一紙在卷足憑，是其聲明承受訴訟，核無
    不合，應予准許，合先敘明。
二、本件原告經合法通知，未於言詞辯論期日到場，核無行政訴
    訟法第218 條準用民事訴訟法第386 條所列各款情形，爰依
    被告之聲請，由其一造辯論而為判決。
乙、實體方面：
一、按商標「相同或近似於他人同一或類似商品或服務之註冊商
    標或申請在先之商標，有致相關消費者混淆誤認之虞者」，
    不得註冊，為商標法第23條第1 項第13款所明定。所謂「有
    致相關消費者混淆誤認之虞」者，係指兩商標因相同或構成
    近似，致使相關消費者誤認為同一商標，或雖不致誤認兩造
    商標為同一商標，但極有可能誤認兩造商標之商品/ 服務為
    同一來源之系列商品/ 服務，或誤認兩造商標之使用人間存
    在關係企業、授權關係、加盟關係或其他類似關係而言。而
    判斷有無混淆誤認之虞，則應參酌商標識別性之強弱、商標
    之近似及商品/ 服務類似等相關因素之強弱程度、相互影響
    關係及各因素等綜合認定是否已達有致相關消費者產生混淆
    誤認之虞。
二、本件係原告前於96年04月15日以「丘比鴨Q DUCK FAMILY 及
    圖」商標，指定使用於商標法施行細則第13 條 所定商品及
    服務分類表第20類之「枕頭、睡袋、座墊」等商品，向被告
    申請註冊，經被告審查准列為註冊第0000000 號商標。嗣參
    加人以該註冊商標有違商標法第23條第1 項第12、13款之規
    定，對之提起異議。案經被告審查，認系爭商標違反商標法
    第23條第1 項第13款之規定，乃審定為「第0000000 號『丘
    比鴨Q DUCK FAMILY 及圖』商標之註冊應予撤銷」之處分。
    原告不服，提起訴願，經訴願決定駁回，原告猶未甘服，向
    本院提起行政訴訟，並為如事實欄所載之主張。是本件應審
    究者厥為系爭商標有無違反商標法第23條第1 項第13款之規
    定。
三、本院判斷如下：
  (一)按商標近似係指二商標予人之整體印象有其相近之處，若其
    標示在相同或類似的商品╱服務上時，以具有普通知識經驗
    之消費者，於購買時施以普通之注意，可能會有所混淆而誤
    認二商品╱服務來自同一來源或誤認不同來源之間有所關聯
    （審查基準5.2.1 參照）。另按判斷商標近似，應以商標圖
    樣整體為觀察；此乃係由商標呈現在商品之消費者眼前的是
    整體圖樣，而非割裂為各部分分別呈現。而商標外觀近似係
    指商標圖樣之構圖、排列、字形、設色等，有產生混同誤認
    之虞者。查本件系爭註冊第0000000 號「丘比鴨Q DUCK FAM
    ILY 及圖」商標，係由一臉朝左趴在地上之鴨子圖形、橫書
    之中文「丘比鴨」及外文「Q DUCK FAMILY 」上下並列組成
    ；據以異議商標圖樣則由經特殊設計之中文「丘比」所構成
    ，其中，系爭商標圖樣固係由一鴨子圖形、中文及外文所共
    同組合而成，惟由其商標圖樣整體構圖觀之，並衡酌中文為
    我國通用之文字，其圖樣置中部分之中文「丘比鴨」應為消
    費者主要唱呼識別之部分；二者商標相較，均有相同「丘比
    」2 字，且「丘比」2 字乃置於前面，雖系爭商標於後多一
    個「鴨」字，然二者予人寓目印象深刻均有相同之「丘比」
    2 字，於異時異地隔離觀察，以具有普通知識經驗之消費者
    ，於購買時施以普通之注意，可能會有所混淆而誤認二商品
    來自同一來源或雖不相同但有關聯之來源，應屬構成近似之
    商標。
  (二)再者，商品類似之意義乃指二個不同的商品，在功能、材料
    、產製者或其他因素上具有共同或關聯之處，如果標上相同
    或近似的，依一般社會通念或市場交易情形，易使商品消費
    者誤認其為來自相同或雖不同但有關聯之來源，則此二個商
    品間即存在類似的關係。查系爭商標指定使用於商標法施行
    細則第13條所定商品及服務分類表第20類之「枕頭、睡袋、
    座墊、靠墊、扇子、鏡子、鏡框、衣物收納架、木、塑膠製
    信箱」等商品，與據以異議商標指定使用之「枕頭」、「扇
    子」、「鏡子」、「衣架」及「塑膠製折疊攜帶箱」等商品
    ，皆為日常生活所需用品，於功能、產製者及銷售場所等因
    素上具有共同或關聯之處，依一般社會通念及市場交易情形
    ，應屬同一或類似之商品。
  (三)綜上，揆諸兩造商標高度近似之程度及指定商品間高度類似
    等因素，依一般社會通念及市場交易情形，系爭商標之註冊
    ，有使相關公眾誤認二商標之使用人間存在關係企業、授權
    關係、加盟關係或其他類似關係，而使相關公眾對其所表彰
    之商品來源或產製主體發生混淆誤認之虞。從而，被告以系
    爭商標有違商標法第23條第1 項第13款之規定，而為系爭商
    標之註冊應予撤銷之處分，依法自無不合。
四、綜上所述，原處分依法並無不合，訴願決定予以維持，亦無
    違誤。原告訴請撤銷原處分及訴願決定，為無理由，應予駁
    回。
五、本件事證已明，兩造其餘主張或答辯，已與本院判決結果無
    影響，爰毋庸一一論列，併此敘明。
據上論結，原告之訴為無理由，依行政訴訟法第218 條、民事訴
訟法第385 條第1 項前段、行政訴訟法第98條第1 項前段，判決
如主文。
中    華    民    國    97    年    3     月    20    日
                   臺北高等行政法院第七庭
                             審判長法  官  李得灶
                                   法  官  林育如
                                   法  官  黃秋鴻
上為正本係照原本作成。
如不服本判決，應於送達後20日內，向本院提出上訴狀並表明上
訴理由，如於本判決宣示後送達前提起上訴者，應於判決送達後
20日內補提上訴理由書（須按他造人數附繕本）。
中    華    民    國    97    年    3     月    20    日
                                   書記官  林苑珍


司法院資訊處製作；財團法人民間司法改革基金會備份。
